臺灣高等法院臺中分院民事判決　　　　　 94年度上字第324號
上　訴　人　甲○○
訴訟代理人　林益堂律師
被　上訴人　丙　○
被　上訴人　丁○○
共　　　同
訴訟代理人　洪塗生律師
複　代理人　李國源律師
　　　　　　賴俊宏律師
上列當事人間給付買賣價金事件，上訴人對於中華民國94年8月
12日臺灣臺中地方法院第一審判決（93年度訴字第2064號），提
起上訴，本院於94年12月6日言詞辯論終結，茲判決如下：
    主      文
上訴駁回。
第二審訴訟費用由上訴人負擔。
    事實及理由
壹、被上訴人主張：上訴人於民國八十二年七月十六日向伊購買
    伊所共有坐落台中縣后里鄉○○段二五之四五地號及同段二
    五之四六地號土地（下稱系爭土地），面積各為零點零零八
    四公頃，應有部分各二分之一，並訂立不動產買賣契約書（
    下稱系爭契約），約定買賣總價款新台幣（下同）六百八十
    六萬零七百，於買賣契約成立同時，上訴人先給付五十萬元
    為定金並充為價金之一部，並於八十二年八月二日再支付買
    賣價金二百萬元予伊，上訴人共支付二百五十萬元予伊，惟
    尾款經雙方約定於八十二年九月十六日壹次全部付清，尚欠
    四百三十六萬零七百元未付清，屢經催討，經上訴人抗辯系
    爭二五之四六地號土地左右各二平方公尺為鄰地所有人王呂
    阿美、江創達所占用而拒絕給付尾款，曾於八十二年九月十
    八日以后里郵局第九十號存證信函、八十三年三月二十五日
    以后里郵局第五四一號存證信函通知伊系爭土地面積存有誤
    差十五平方公尺，並主張系爭土地之誤差不足部分，為物之
    瑕疵範圍，該誤差減少部分之面積應予扣除每坪八、九萬元
    ，惟查伊就系爭土地經訴外人王呂阿美、江創達無權占用事
    實，已另案提起確定為無權占用並確定界址，業經原審法院
    八十六年度簡上字第一六四號拆屋還地事件、八十九年度簡
    上字第二二八號確定界址事件判決確定，伊再另案提起不當
    得利事件，經同院沙鹿簡易庭九十三年度沙小字第二九一號
    不當得利事件，與占用人達成和解，占用人願意以價金各七
    萬元購買占用之土地，且已通知上訴人參加訴訟，故不得反
    於該案之主張，伊願意將占用系爭土地部分之價金讓與上訴
    人。況上訴人已逾六個月之除斥期間，未行使解除契約或減
    少價金之請求而消滅。上訴人復以系爭土地遲未交付予之，
    土地地價已從82年間之每坪13.5萬元降至94年間之5萬元，
    乃因伊遲延給付，致情事變更致其所生之損害，據此推算，
    其已溢付價金94萬元為辯，惟其所謂土地降價，要只主觀之
    評價，不能認與物價指數之環境變動因素有關，且依約其本
    有先給付價金之義務，卻遲不給付，縱生遲延移轉土地予之
    結果，亦非情事變更之情形，據此主張減少價金，亦無理由
    等情，爰依兩造不動產買賣契約之約定及民法第三百六十七
    條之規定，提起本件訴訟，求為命上訴人給付伊四百三十六
    萬零七百元及自82年9月16日起，至清償日止按年息百分之
    五加計遲延利息之判決（原審判命上訴人給付其中四百十二
    萬零七百元及遲延利息，而駁回被上訴人其餘之訴，未據被
    上訴人聲明不服，此部分已告確定）。
貳、上訴人則以：系爭土地迄未過戶予伊，其中兩側各0.0002公
    頃為鄰人王呂阿美、江創達所占用，致被上訴人不能將全部
    土地交付予伊，依兩造契約第五條所定，此項障應由被上
    訴人排除，其未能立即排除，自屬可歸責於被上訴人之事由
    ，而在其遲延中，土地物價已從82年間之每坪13.5萬降至94
    年間之五萬元，此為被上訴人遲延給付中所生情事變更之情
    形，而非原可預料之情事，據此推算伊只須付買賣價款156
    萬元，而伊已付250萬元，溢付為96萬元，應由被上訴人退
    還予伊，被上訴人仍請求伊給付價金，殊無理由等語，資為
    抗辯。
、原審法院審理後，斟酌兩造之主張及攻擊防禦方法之結果，
　　認系爭土地為王呂阿美、江創達占有部分應各扣除七萬元，
  　合計14萬元，是被上訴人之請求，於422萬零七百元本息範
    圍內為有理由，判命上訴人應給付被上訴人422萬零七百元
    及自82年9月16日起，至清償日止按年息百分之五計算之利
    息，並依兩造之陳明，各酌定相當之擔保金額，分別為准假
    執行及免假執行之宣告，而駁回被上訴人其餘之訴，上訴人
    就其受敗訴判決部分聲明不服，上訴聲明求為判決：(一)、原
    判決關於伊敗訴部分廢棄；(二)、上開廢棄部分，被上訴人在
    原審之訴及假執行之聲請均駁回；(三)、第一、二審訴訟費用
    由被上訴人負擔。被上訴人則答辯聲明求為判決駁回上訴人
    之上訴。
肆、兩造不爭執之事實：
　一、上訴人於八十二年七月十六日向被上訴人購買其所共有之
  　　系爭土地，面積各為零點零零八四公，頃應有部分各二分
　    之一，並訂立系爭契約，約定買賣總價款六百八十六萬零
      七百元。
　二、系爭契約成立後，上訴人共支付二百五十萬元予被上訴人
  　　，尾款經雙方約定於八十二年九月十六日壹次全部付清，
    　惟上訴人迄尚欠四百三十六萬零七百元未付清。
　三、被上訴人就系爭土地經訴外人王呂阿美、江創達無權占用
  　　事實，曾另案提起確定為無權占用並確定界址，業經台灣
    　台中地方法院八十六年度簡上字第一六四號拆屋還地事件
      、八十九年度簡上字第二二八號確定界址事件判決確定，
      被上訴人再另案提起不當得利事件，經同院沙鹿簡易庭九
      十三年度沙小字第二九一號不當得利事件，與占用人達成
      和解，占用人願意以價金各七萬元購買占用之土地，該案
      且已通知上訴人參加訴訟。
伍、得心證之理由：
  一、本件被上訴人主張之事實，有其提出臺灣省臺中縣土地登
      記簿、不動產買賣契約書、台中縣后里鄉都市計畫土地使
      用分區（或公共設施用地）證明書、臺灣臺中地方法院八
      十六年度簡上字第一六四號民事判決、后里郵局八十二年
      九月十八日第九十號存證信函、后里郵局八十三年三月二
      十五日第五四一號存證信函、台灣台中地方法院沙鹿簡易
      庭九十三年度沙小移調字第一五號調解筆錄及鑑定書等影
      本各一份附卷為證，上訴人對於系爭契約約定買賣總價款
      計六百八十六萬零七百元，其僅支付二百五十萬元予被上
      訴人，尾款經雙方約定於八十二年九月十六日壹次全部付
      清，惟上訴人迄尚欠四百三十六萬零七百元未付清之事實
      ，固不爭執，然以前揭情詞置辯，復據其提出不動產買賣
      契約書、土地登記謄本、臺灣臺中地方法院沙鹿簡易庭九
      十三年十一月二十五日沙簡民博小移調十五字第四二五四
      號函及勘驗附圖等影本各一份存卷為憑。是本件兩造所爭
      執者，厥為：上開系爭土地經鄰人占用部分，是否影響整
      筆土地之交付使用？被上訴人是否因此生給付遲延而致土
      地價值減少，屬被上訴人應據以減少價金之情事變更情形
      ？被上訴人依兩造買賣契約請求上訴人給付422萬零7百元
      本息，是否有理由等項。
  二、經查被上訴人主張系爭契約約定買賣總價款計六百八十六
      萬零七百元，上訴人僅支付二百五十萬元予被上訴人，尾
      款經雙方約定於八十二年九月十六日壹次全部付清，惟上
      訴人迄尚欠四百三十六萬零七百元未付清等事實，業據其
      提出不動產買賣契約書附卷為憑，並為上訴人所不爭，堪
      信為真實可採，則被上訴人依據買賣契約之法律關係，請
      求上訴人給付未付之買賣價金，即屬有據。雖上開土地兩
      側各有0.0002公頃為鄰人王呂阿美、江創達所建房屋占據
      ，惟此為其兩人買賣土地建屋時即經交付，此據台灣台中
      地方法院86年簡上字第164號判決所確認，因而於該案被
      上訴人對之請求拆屋還地遭敗訴之判決。且兩造就系爭土
      地為買賣時，上開情形即已存在，土地現場亦經上訴人勘
      察後而願意買受，並締結本件之買賣契約乙節，為上訴人
      所不爭，是上訴人事後復以系爭土地兩側僅各0.0002公頃
      為人房屋占用為由，主張不能整筆土地交其開發利用，而
      拒絕給付價金，殊無理由。又依兩造上開應給付尾款時期
      之約定，乃上訴人有先給付價金之義務，其自82年拖延至
      94 年間，拒不給付，縱該土地價值確有變動降低，亦非
      情事變更之情形，殊無民事訴訟法所定情事變更原則之適
      用，況系爭土地是否確有因物價指數及客觀環境之變遷而
      使地價由每坪13.7萬元降為5萬元，並無確切之證據可以
      證之，上訴人僅以附近土地交易價格主觀之評價即認地價
      因情事變更而大滑，為被上訴人給付遲延致伊受有損害，
      而據以請求減除該降價部分，並無理由。次按「買賣因物
      有瑕疵，而出賣人依前五條之規定，應負擔保之責者，買
      受人得解除其契約，或請求減少其價金。但依情形，解除
      契約顯失公平者，買受人僅得請求減少價金。」，民法第
      三百五十九條固定有明文。經查上訴人抗辯稱：依系爭契
      約第五條約定，就本件買賣其他有來歷不明者等瑕疵，應
      於本件手續登記日前，由被上訴人負責全部撤銷排除障礙
      或解決清楚，絕不得有使上訴人蒙受任何虧損，而系爭土
      地為鄰地所有人占用，被上訴人就系爭土地經訴外人王呂
      阿美、江創達無權占用事實，另案提起於台灣台中地方法
      院沙鹿簡易庭九十三年度沙小字第二九一號不當得利事件
      審理中，系爭土地即有瑕疵，伊自得主張就系爭土地為無
      權占用之部分應扣除每坪八、九萬元等情，有其提出不動
      產買賣契約書、臺灣臺中地方法院沙鹿簡易庭九十三年十
      一月二十五日沙簡民博小移調十五字第四二五四號函等影
      本各一份存卷為憑。而被上訴人系爭土地經訴外人王呂阿
      美、江創達無權占用各二平方公尺之事實，曾另案提起確
      定為無權占用並確定界址，業經台灣台中地方法院八十六
      年度簡上字第一六四號拆屋還地事件、八十九年度簡上字
      第二二八號確定界址事件判決確定，被上訴人再另案提起
      不當得利事件，經該院沙鹿簡易庭九十三年度沙小字第二
      九一號不當得利事件，與占用人達成和解，占用人願意各
      以價金各七萬元購買占用之土地，該案且已通知上訴人參
      加訴訟等情，亦據本院調取該院八十六年度簡上字第一六
      四號拆屋還地事件、八十九年度簡上字第二二八號確定界
      址事件及該院沙鹿簡易庭九十三年度沙小字第二九一號不
      當得利事件等民事全卷查閱屬實，即被上訴人就其出賣之
      土地具有前述瑕疵之事實，亦不爭執，則上訴人抗辯應減
      少價金，自屬有據。惟參諸上開台灣台中地方法院沙鹿簡
      易庭九十三年度沙小字第二九一號不當得利事件審理期間
      ，承審法官業已告知上訴人參加訴訟，而上訴人亦於調解
      成立之庭期日到庭參加訴訟，其對該案兩造調解成立之要
      件，即占用人王呂阿美、江創達願意以價金各七萬元購買
      占用之土地乙節，當庭業已知悉，並無表示意見，此有該
      卷當日庭期之言詞辯論筆錄、調解程序筆錄及調解筆錄可
      稽，則本院審認系爭買賣契約應減少之價金，應以十四萬
      元為適當，上訴人此金額範圍內之抗辯，洵屬有理由。依
      上，被上訴人依據買賣契約所得請求之買賣價金計為四百
      二十二萬零七百元。上訴人抗辯應每坪減少八、九萬元，
      則屬無據。
四、綜上所述，被上訴人依據買賣契約之法律關係請求上訴人給
    付被上訴人四百二十二萬零七百元，及自八十二年九月十六
    日起至清償日止，按年息百分之五計算之利息之範圍內，為
    有理由，應予准許，原審法院因而為上訴人敗訴之判決，判
    命給付，依法並無不合。上訴意旨仍執陳詞，指摘原判決關
    於命其給付部分為不當，聲明求予廢棄改判，為無理由，應
    予駁回。
五、上訴人原主張系爭土地內有供公眾使用溝渠占地15平方公尺
    ，及系爭土地不能請領建築執照，係屬給付不能部分，係屬
    誤會，其已聲明不再主張（見本院卷第27頁上訴人訴訟代理
    人陳述）。另上訴人原主張其原將系爭土地以較高價格轉售
    ，事後因土地之上開糾紛存在而解除契約，而請求轉賣之買
    受人乙○○作證，但其後又捨棄，且未主張其因此受有何損
    害及被上訴人應如何負責，是上開情形，與本件判決結果均
    屬無礙。
陸、據上論結，本件上訴為無理由，依民事訴訟法第449條第1項
    、第78條，判決如主文。
中　　華　　民　　國　　94　　年　　12　　月　　21　　日
                    民事第五庭審判長法　官  陳滿賢
                                    法　官  古金男
                                    法　官  朱  樑
以上正本係照原本作成。
如對本判決上訴，須於收受判決送達後20日內向本院提出上訴書
狀，其未表明上訴理由者，應於提出上訴後20日內向本院提出上
訴理由書（須按他造人數附具繕本）。
上訴時應提出委任律師為訴訟代理人之委任狀。具有民事訴訟法
第466條之1第1項但書或第2項之情形為訴訟代理人者，另應附具
律師及格證書及釋明委任人與受任人有該條項所定關係之釋明文
書影本。
                                      書記官陳俞豪
中　　華　　民　　國　　94　　年　　12　　月　　21　　日
                                        　　　　　　　Ｂ
